【裁判字號】    91,重訴,2800
【裁判日期】    920512
【裁判案由】    給付工程款等
【裁判全文】
臺灣臺北地方法院民事判決  九十一年度重訴字第二八○○號
    原      告  丁○○
                三好防水工程有限公司
?
    法定代理人  乙○○
    原      告  昇揚油漆工程股份有限公司
?
    法定代理人  庚○○
    訴訟代理人  沈銀和律師
    被      告  台北市萬芳國民住宅社區管理委員會  設台北市○○區○○街二○
                              .
    法定代理人  戊○○      住.
    被      告  丙○○      住台北市○○區○○街十二巷四號七樓之二
    右二人共同
    訴訟代理人  朱正剛律師
    被      告  台北市政府國宅處                  設台北市○○○路○段八號
                              .
    法定代理人  甲○○      住台北市○○○路○段八號九樓
    訴訟代理人  己○○      住.
右當事人間給付工程款等事件，本院判決如左：
    主    文
原告之訴及假執行之聲請均駁回。
訴訟費用由原告負擔。
    事    實
甲、原告方面：
壹、聲明：
一、被告台北市萬芳國民住宅社區管理委員會應給付被告丁○○工程款新台幣（下同
    ）二百二十萬元，及自八十九年八月二十一日起至清償日止，依年利率百分之五
    計算之利息。並應返還被告丁○○履約保證金五十九萬元，及自九十一年八月二
    十一日起至清償日止，依年利率百分之五計算之利息。
二、被告台北市萬芳國民住宅社區管理委員會、被告丙○○及被告台北市政府國民住
    宅處應共同給付被告三好防水工程有限公司與昇陽油漆工程有限公司之損害金共
    三百七十萬元，及自八十八年八月十五日起至清償日止，依年利率百分之五計算
    之利息。
三、願供擔保請准宣告假執行。
貳、陳述：
一、被告台北市萬芳國民住宅社區管理委員會（以下簡稱萬芳社區管委會）之「五樓
    預鑄式房屋屋頂外牆防水修繕工程」於八十七年一月十六日招標，並由原告丁○
    ○向訴外人聖凱營造股份有限公司（以下簡稱聖凱公司）借牌，而以新台幣（下
    同）五百九十萬元標得。因該工程款係由台北市政府國民住宅處（以下簡稱國宅
    處）補助，系爭工程合約簽訂後須送國宅處核備。萬芳社區管委會遲至民國（以
    下同）八十七年十二月一日始正式與聖凱公司簽約，押標金五十九萬元則轉為履
    約保證金。
二、系爭工程中之防水工程部分由聖凱公司轉包給原告三好防水工程有限公司（以下
    簡稱三好公司）承攬；而油漆工程部分則轉包給昇揚油漆工程有限公司（以下簡
    稱昇揚公司），並於八十八年五月二十八日完成竣工初驗，經修補瑕疵後於同年
    八月六日正式驗收完畢。被告丙○○為系爭工程驗收當時萬芳社區管委會之主委
    ，有依約呈報國宅處撥付工程款之義務，竟故意拖延，任憑聖凱公司催討工程款
    及履約保證金十二次。被告國宅處雖非系爭工程合約之當事人，然竟挾其工程補
    助款之行政單位之優勢，對於聖凱公司之多次付款陳情不予理會，亦不予督促萬
    芳社區辦理請款事宜。
三、聖凱公司將五百九十萬元之工程款及五十九萬元之履約保證金債權讓與原告丁○
    ○，並以起訴狀繕本之送達作為債權讓與之通知。
四、嗣聖凱公司因積欠訴外人台灣省合作金庫之欠款，遭本院執行處發執行命令，禁
    止聖凱公司收取對於萬芳社區管委會及國宅處之工程款與保證金債權，並禁止萬
    芳社區管委會及國宅處向其清償，致三百七十萬元之工程款遭法院扣押。由於被
    告惡意拖延，拒不付款，導致原告三好公司及昇揚公司之工程款債權落空，無法
    求償，被告丙○○及國宅處均係以應作為而不作為，故意以背於善良風俗之方法
    加損害於原告，應由被告共同對原告三好公司及昇揚公司等二人負侵權行為之損
    害賠償責任。而扣除三百七十萬元後，被告萬芳社區管委會仍應依約給付原告丁
    ○○工程款二百二十萬元及自八十九年八月二十一日起至清償日止，依年利率百
    分之五計算之利息。並應返還原告丁○○履約保證金五十九萬元，及自九十一年
    八月二十一日起至清償日止，依年利率百分之五計算之利息。
參、證據：提出工程開標紀錄表、聖凱營造股份有限公司函、台北市政府國民住宅處
    函、工程合約、驗收紀錄、三好防水工程有限公司承攬契約書、昇揚油漆工程有
    限公司承攬契約書、台北市萬芳國民住宅社區住戶互助委員會函、張國清律師事
    務所函、台北市萬芳國民住宅社區住戶互助委員會維修監督小組委員名單、台北
    市萬芳國民住宅社區住戶互助委員會維修監督小組函、台北市萬芳國宅社區住戶
    委員會工程維修監督小組委員緊急會議記錄、聖凱營造股份有限公司開立之統一
    發票、萬芳國宅社區維修補助款計價表、本院執行處八十九年民執全字第二一四
    一號執行命令、本院民事執行處通知、九十年度北簡字第九一一六號宣示判決筆
    錄、證明書（以上均影本）、授權書等件為證。
乙、被告方面：
壹、聲明：
一、原告之訴駁回。
二、如受不利之判決，願供擔保請准宣告免為假執行。
貳、陳述：
Ａ.被告台北市萬芳國民住宅社區管理委員會、丙○○部分：
一、由於台北市萬芳社區管理委員會第七屆之任期原至八十八年六月三十日屆滿，後
    經台北市國宅處公告延長三個月，惟又因未完成第八屆改選作業，改由國宅處代
    管至八十九年二月一日；且於國宅處代管期間，僅能為必須性之收入、支出，如
    涉及工程款支出，工程案之決議將俟第八屆委員會產生後再行運作。因此系爭工
    程之正式驗收亦須待第八屆委員會產生後，始能進行。
二、而第八屆委員會於正式接任後，於接獲聖凱公司八十九年三月二十九日函之後，
    隨即於八十九年四月三日發文予國宅處，要求辦理請款事宜；而國宅處於四月二
    十九日回文謂，該處於代管期間僅完成初驗，因此萬芳社區管委會於八十九年五
    月二日即發文予原告聖凱公司要求繼續辦理正驗手續，又於五月十八日發文要求
    聖凱公司於六月二十日前將初驗完成後有六十三件待修案改善合格後，始辦理正
    驗，其後又於七月十日、七月十四日發文予聖凱公司謂，請其儘速辦理初驗後之
    修補作業，並一再陳明之前驗收作業僅為初驗，希其於修補完成後儘速完成正驗
    工作；萬芳社區亦於同月十四日發函於聖凱公司訂於八十九年七月三十一日進行
    正驗程序，七月三十一日正驗之初驗時又發現仍有十一處缺失之處待修，故萬芳
    社區管委會亦發文請聖凱公司於八十九年八月十四日前修補完成後進行正驗之複
    驗；後萬芳社區管委會於八月二十一日，即正驗合格後一星期即將各項驗收紀錄
    、照片、開竣工報核表等資料及廠商請款發票報國宅處，依約辦理工程款計價手
    續，惟萬芳社區管委會於八十九年八月二十八日即接獲本院八十九年民執全字第
    二一四一號假扣押事件之執行命令，命萬芳社區管委會在工程款、保固金、保證
    金在八百五十萬元之範圍內予以扣押。
三、被告萬芳社區管委會並非不給付款項，而係因法院之扣押命令不得為給付，因此
    原告之請求自無理由。而且萬芳社區管委會亦未為任故意違背善良風俗之行為，
    三好公司和昇揚公司未獲清償，係其和聖凱公司間之糾紛，實與被告無涉。
四、聖凱公司並未轉讓系爭工程款債權，亦未合法通知債務人即被告萬芳社區管委會
    ，自不生效力。
五、原告稱係爭工程於八十八年五月二十八日竣工，同年八月六日正式驗收云云，並
    非實在。蓋原告所提之之驗收紀錄，並無任何驗收人員之簽認，亦無日期之記載
    ，且該驗收紀錄記載之竣工日期為「八十八年八月六日」，亦與其主張之竣工日
    期「八十八年五月二十八日」不相符合。
參、證據：提出聖凱營造股份有限公司變更登記表、聖凱營造股份有限公司營利事業
    登記證、工程合約、台北市政府國民住宅處公告、台北市萬芳國民住宅社區住戶
    管理委員會函、驗收紀錄、工程開工報核表、工程竣工報核表、計價表、工程結
    算明細表、結算驗收證明書、本院執行處八十九年民執全字第二一四一號執行命
    令等為證。
Ｂ.被告台北市政府國民住宅處部分：
一、聖凱公司與國宅處無任何法律關係，基於債之相對性，該契約約定對國宅處並無
    拘束力。
二、國宅處所編列之維修補助款，補助對象雖係經核定之國宅社區管理委員會，是否
    補助，仍須經國宅處審查同意後方得確定，易言之，於國宅處審查同意前，該筆
    補助款之動支，各國宅社區管理委員會並無法律上之權利或處於尚非得行使之狀
    態，國宅處就國宅社區管理委員會行為所生之債務，亦無必予清償之法律上義務
    ；而本案原告與國宅處間亦無其他任何法律關係，其就國宅處預算之補助款，更
    無請求之法律上地位。
三、否認被告知悉本件係由原告借牌承包。依系爭工程契約第二十二條第一項第一款
    「乙方（即聖凱公司）私將工程轉讓他人承包，或將登記證轉借他人承包本工程
    ，經甲方（即萬芳社區管委會）查明屬實者，甲方得隨時解除本合約，並得以任
    何方式，將全部或一部分工程改招他商承辦，或由甲方自辦，甲方因此而所受之
    一切損失，乙方及保證人應負賠償之全責」之規定，足證本案有關系爭契約之履
    行，聖凱公司根本不能轉包其他公司承作，聖凱公司轉發包三好公司及昇揚公司
    承作本工程已構成嚴重之違約行為，被告不可能知情尚容認借牌與轉包之情況。
四、原告三好公司及昇揚公司非訟爭契約之當事人，其就被告萬芳社區管委會、丙○
    ○及國宅處，自始無法律上之權利，其理至明。又原告三好公司及昇揚公司未舉
    證本案國宅處該當民法第一百八十四條第一項後段「故意以背於善良風俗之方法
    ，加損害於他人」構成要件之事實。
丙、本院依職權調閱本院八十九年度執字第二八０五七號卷宗全卷。
    理    由
一、原告起訴主張伊向訴外人聖凱公司借牌，以五百九十萬元之價格標得被告萬芳社
    區五樓預鑄式房屋屋頂外牆防水修繕工程，並於九十一年八月二十一日完成簽約
    ，押標金五十九萬元轉為履約保證金。聖凱公司將系爭工程中之防水部分轉包予
    原告三好公司，油漆工程部分轉包予昇揚公司。系爭工程於八十八年八月六日正
    式驗收完畢，被告丙○○為被告萬芳社區管委會之主委，竟拖延呈報國宅處付款
    ，被告國宅處則挾其為工程補助款行政單位之優勢，對原告聖凱公司付款之請求
    不予理會，嗣聖凱公司因積欠訴外人台灣省合作金庫款項，系爭工程款債權三百
    七十萬元遭法院扣押。因被告惡意拖延，致原告三好公司、昇揚公司之工程款債
    權求償無門，係故意以背於善良風俗之方法加損害於原告三好公司、昇揚公司。
    聖凱公司已將工程款債權及履約保證金債權轉讓與原告丁○○，爰依工程契約請
    求被告萬芳社區管委會給付工程款二百二十萬元，返還履約保證金五十九萬元並
    均加計遲延利息，依侵權行為之法律關係請求被告賠償原告三好公司、昇揚公司
    三百七十萬元並加計遲延利息等語。被告則以否認原告丁○○業已受讓聖凱公司
    之債權，系爭工程並未於八十八年八月六日正式驗收通過，被告萬芳社區管委會
    係因法院之扣押令而為給付工程款，並無侵權行為，原告三好公司、昇揚公司未
    受償係其與聖凱公司間之關係，與被告無涉，原告三好公司、昇揚公司並非工程
    契約之當事人，對被告並無法律上權利可請求等語，資為抗辯。
二、原告起訴主張訴外人聖凱公司以五百九十萬元之價格標得被告萬芳社區五樓預鑄
    式房屋屋頂外牆防水修繕工程，並於九十一年八月二十一日完成簽約，押標金五
    十九萬元轉為履約保證金之事實，業據原告提出工程開標紀錄表影本、工程合約
    影本、得標廠商押標金轉為履約保證金證明單影本等件為證，核屬相符，且為兩
    造所不爭執，自堪信為真正。
三、原告係依工程契約請求被告萬芳社區管委會給付工程款二百二十萬元，返還履約
    保證金五十九萬元並均加計遲延利息，另依侵權行為之法律關係請求被告賠償原
    告三好公司、昇揚公司三百七十萬元並加計遲延利息，茲就原告之請求分別審酌
    如下：
（一）履約保證金及工程款部分：
          原告主張原告丁○○受讓聖凱公司就系爭工程之工程款債權，固據其提出
      授權書、證明書為證，然已為被告所否認。按私文書之真正應由舉證人證明之
      ，民事訴訟法第三百五十七條規定甚明，原告既無法證明授權書上聖凱公司及
      負責人之印文為真正，亦未能另行舉證證明授權書之真正，已難認為授權書確
      屬實在，至於證明書雖蓋有蔡清、周志勇之印文，然原告亦未能證明印文之真
      正，自無從認為證明書確屬真正，是以原告主張伊已受讓聖凱公司就系爭工程
      之工程款債權一節，已難遽予採信。況且，前開授權書、證明書均記載聖凱公
      司於八十八年四月七日即已將本件工程款債權讓予原告丁○○，此後一切工程
      款及工程事宜與聖凱公司無關等語，然原告所提出聖凱公司八十八年七月二十
      一日、八十八年八月十九日、八十八年八月二十四日、八十八年九月一日、八
      十八年九月十三日、八十八年九月十六日、八十八年九月二十三日、八十八年
      十月六日、八十八年十月十四日、八十八年十一月一日、八十九年二月十八日
      催請台北市萬芳國民住宅社區住戶互助委員會、臺北市政府國宅處給付本件工
      程款之函件，均係由聖凱公司去函，請求退還保證金、給付工程款予聖凱公司
      ，原告另提出之八十八年九月七日張國清律師事務所函亦係記載「依聖凱營造
      公司委任意旨辦理」請求退還履約保證金及撥付工程款，此有聖凱公司函、張
      國清律師事務所函在卷可稽。前開函件之日期均晚於原告丁○○所稱債權讓與
      之時間（八十八年四月七日），若債權讓與之情事屬實，斯時聖凱公司早已與
      本件工程款及工程事宜無涉，理當由原告丁○○具名請求退還保證金與給付工
      程款，然十餘份函件中從無一語提及應將工程款、保證金給付予原告丁○○，
      顯與授權書、證明書所載矛盾。更有進者，原告未能提出其他證據證明其於本
      件起訴前已將債權讓與之事通知債務人，以本件工程款及保證金合計高達六百
      四十九萬元，授權書中復已載明此後一切工程款及工程事宜均與聖凱公司無涉
      之情況，原告丁○○竟從不思將債權讓與之事實通知定作人，以防止債務人將
      工程款給付予聖凱公司，保障其自身之債權，反而繼續任令聖凱公司向定作人
      請款達十餘次，顯與常情有違。綜上所述，原告主張聖凱公司已將本件工程款
      、保證金債權讓與原告丁○○一節，難認屬實。
          本件工程契約之承攬人為聖凱公司而非原告丁○○，此有工程契約書在卷
      可稽，得本於工程契約請求給付工程款及返還履約保證金者，自僅限於聖凱公
      司，原告既未能舉證證明聖凱公司已將系爭工程款及保證金債權讓與原告丁○
      ○，原告丁○○本於工程契約請求給付工程款二百二十萬元及履約保證金五十
      九萬元，即屬無據。
（二）侵權行為損害賠償部分：
          原告主張本件工程款應於八十九年八月二十一日付款，被告惡意遲延付款
      ，嗣聖凱公司之工程款、保證金債權遭扣押，無法支付予原告昇揚公司、三好
      公司，至原告昇揚公司、三好公司求償無門，依侵權行為之法律關係請求被告
      連帶賠償三百七十萬元及遲延利息等語。按侵權行為之損害賠償，須以損害之
      發生與被告之行為間有相當因果關係為要件，而所謂相當因果關係，係指有此
      行為，通常將造成此結果，無此行為，通常不致發生此結果。
          經本院依職權調閱本院八十九年度執字第二八０五七號卷宗審核結果，本
      院確於八十九年十二月二十七日就聖凱公司就系爭工程之工程款債權，於四十
      二萬七千八百十一元及自八十九年六月一日起至清償日止按年息百分之五計算
      之利息及執行費三百四十元之範圍內予以扣押，復於九十一年一月二十四日就
      系爭工程款債權於三百七十萬元之範圍內予以扣押，此有執行命令二份附於本
      院八十九年度執字第二八０五七號卷內可稽。惟查，縱債務人給付遲延，通常
      亦不會導致債權人之財產遭法院扣押之情況，本件聖凱公司之工程款遭扣押，
      係因其積欠訴外人駱志強、周志明、駱志英、七岳企業有限公司、台灣省合作
      金庫款項未能清償所致，並非被告遲延給付工程款所致；況且，聖凱公司於本
      件之工程款縱遭扣押，亦非必導致其完全無法給付下包之工程款，蓋聖凱公司
      尚可以其他財產給付原告三好公司、昇揚公司之工程款，非僅能以系爭工程款
      給付之，原告三好公司、昇揚公司未能獲得給付，係因聖凱公司無資力所致，
      並非聖凱公司系爭工程款債權遭扣押所致，是以縱認被告確有遲延給付系爭工
      程款之情況，原告三好公司、昇揚公司迄今未能領得工程款，與被告遲延給付
      亦無相當因果關係。從而，原告三好公司、昇揚公司本於侵權行為之法律關係
      ，請求被告給付三百七十萬元並加計遲延利息，為無理由，應予駁回。
四、綜上所述，原告本於聖依工程契約請求被告萬芳社區管委會給付工程款二百二十
    萬元，返還履約保證金五十九萬元並均加計遲延利息，依侵權行為之法律關係請
    求被告賠償原告三好公司、昇揚公司三百七十萬元並加計遲延利息，為無理由，
    應予駁回。
五、原告受敗訴判決，其假執行之聲請即失所依據，應併予駁回。
六、因本案事證已臻明確，兩造其餘主張陳述及所提之證據，均毋庸再予審酌，附此
    敘明。
七、據上論結：原告之訴為無理由，並依民事訴訟法第七十八條判決如主文。
中      華      民      國    九十二    年      五      月     十二     日
                                    民事第六庭法      官  陳怡雯
右為正本係照原本作成
如對本判決上訴，須於判決送達後廿日內向本院提出上訴狀
中      華      民      國    九十二    年      五      月     十九     日
                                              法院書記官  謝梅琴


司法院資訊處製作；財團法人民間司法改革基金會備份。
